【裁判字號】    95,重訴,35
【裁判日期】    950530
【裁判案由】    殺人
【裁判全文】
臺灣臺北地方法院刑事判決              95年度重訴字第35號
公  訴  人  臺灣臺北地方法院檢察署檢察官
被      告  甲○○
選任辯護人  顏武男律師
上列被告因傷害致死案件，經檢察官提起公訴（94年度偵字第14
400、18535號），本院判決如下：
    主  文
甲○○傷害人之身體，因而致人於死，處有期徒刑柒年貳月。
    事  實
一、甲○○與陳赳夫係妻舅關係，其2 人因細故發生爭執，詎甲
    ○○竟心生不滿，於民國94年8月6日凌晨零時15分許，前往
    陳赳夫位於台北市○○區○○路2段3巷34號住處理論，因一
    言不合，陳赳夫遂持木劍1把毆打甲○○，甲○○乃基於普
    通傷害之犯意，隨即拾起置於地上之剪刀1把，朝向陳赳夫
    之左前臂、右手掌及左大腿等處猛刺數刀，致陳赳夫受有(一)
    左前臂銳器穿透傷1處，長約3.8公分刺入傷，切面約在4點
    鐘方向，穿透手臂表層肌肉，在手臂外側刺出皮膚，刺出傷
    長約2.2公分，切面約在7至8點鐘方向，刺入方向為由右至
    左，由上至下，(二)右手掌虎口處銳器刺入傷1處，大小約1.5
    公分，(三)左大腿銳器刺入傷1處，長約2.1公分，深度約4.7
    公分，刀切面在7點鐘方向等傷害，另右鎖骨部、腹部及右
    手腕部亦受有表淺劃傷各1處等傷害，此時住在台北市○○
    區○○路2段3巷36號房屋之乙○（陳赳夫之弟）因聽聞屋外
    陳赳夫之哀叫聲，即至屋外發現陳赳夫倒臥地上，旋即要求
    其子陳威羽撥打電話叫救護車，甲○○見狀，在有偵查權限
    之警察機關尚不知何人為嫌疑人前，便自行攜帶上開木劍及
    剪刀前往台北市政府警察局大安分局瑞安街派出所說明案情
    ，向值班員警蔡東贏坦承持剪刀與陳赳夫發生爭執之經過，
    自首並表示願接受裁判之意，復主動交出上開木劍、剪刀各
    1把及案發時穿著之衣褲等物，因而查悉上情。嗣救護車雖
    於抵達後，立即將陳赳夫送往台北市立聯合醫院仁愛院區急
    救，仍因失血過多造成出血性休克，延至同日凌晨1時35分
    許不治死亡。
二、案經台北市政府警察局大安分局報告台灣台北地方法院檢察
    署檢察官偵查起訴。
    理  由
壹、程序方面：按被告以外之人於審判外之言詞或書面陳述，除
    法律有規定者外，不得作為證據；又被告以外之人於審判外
    之陳述，雖不符合同法第159條之1至第159條之4之規定，但
    經當事人於審判程序同意作為證據，法院審酌該言詞陳述或
    書面陳述作成時之情況，認為適當者，亦得為證據。當事人
    、代理人或辯護人於法院調查證據時，知有第159條第1項不
    得為證據之情形，而未於言詞辯論終結前聲明異議者，視為
    有前項之同意，刑事訴訟法第159條第1項及第159條之5分別
    定有明文。查本判決下列所引用之各該被告以外之人於審判
    外之陳述（包含書面陳述），皆屬傳聞證據，惟當事人及辯
    護人雖知上開證據資料為傳聞證據，但於本院準備程序及審
    判期日中均表示無意見而不予爭執，且迄至言詞辯論終結前
    亦未再聲明異議，本院審酌上開證據資料製作時之情況，尚
    無違法不當及證明力明顯過低之瑕疵，亦認為以之作為證據
    應屬適當，故揆諸前開規定，爰逕依刑事訴訟法第159條之5
    規定，認前揭證據資料均例外有證據能力，合先敘明。
貳、實體方面：
一、訊據被告甲○○對其於上揭時地與被害人陳赳夫發生爭執，
    並持刀刺傷被害人，致被害人失血過多因而死亡之事實固坦
    承不諱，惟辯稱：因為被害人用木劍打我，我為了自保，才
    隨手撿起地上的剪刀刺被害人1 刀云云；辯護意旨補充辯稱
    ：被告係因遭被害人持木劍攻擊，才拾起地上剪刀自衛，屬
    正當防衛，且僅刺被害人左大腿1 刀，被害人左上肢、右手
    掌等處傷害可能係其被刺後，來取被告之剪刀所致，並非被
    告所為云云。
二、經查：
  （一）上揭被告與被害人發生爭執，並持刀刺傷被害人，致被
        害人失血過多，造成出血性休克因而死亡之事實，業據
        被告坦承不諱，核與證人即被害人之弟乙○、張哲夫所
        證述之情節相符（見94年度相字第575號卷第31頁、94
        年度偵字第14400號卷第7、8、35頁、94年度偵字第185
        35號卷第24、25頁），並有台北市立仁愛醫院病歷暨急
        診救護紀錄、台北市政府消防局救護紀錄表、台北市消
        防局勤務指揮中心受理各類案件紀錄表各乙份、現場照
        片4幀附卷可稽（見94年度相字第575號卷第21、22、38
        至54頁），復有被告案發時穿著之衣褲、現場血跡照片
        8幀及扣案之木劍、剪刀各1把可資佐證，又被害人確遭
        上開扣案之剪刀所刺，致受有 ：(一)左前臂銳器穿透傷1
        處，長約3.8公分刺入傷，切面約在4點鐘方向，穿透手
        臂表層肌肉，在手臂外側刺出皮膚，刺出傷長約2.2 公
        分，切面約在7至8點鐘方向，刺入方向為由右至左，由
        上至下，(二)右手掌虎口處銳器刺入傷1處，大小約1.5公
        分，(三)左大腿銳器刺入傷1處，長約2.1公分，深度約4.
        7公分，刀切面在7點鐘方向等傷害，另右鎖骨部、腹部
        及右手腕部亦受有表淺劃傷各1 處等傷害，致命銳器傷
        係左大腿之刺入傷傷及股動脈，造成大量出血，引起出
        血性休克致死，兇刀為單刃之銳器等情，業據台灣台北
        地方法院檢察署檢察官率同法醫師相驗屍體，並囑託法
        務部法醫研究所法醫師解剖屍體鑑定屬實，而製有相驗
        筆錄、驗斷書、相驗屍體證明書、法務部法醫研究所（
        94）醫鑑字第1436號鑑定書各乙份及解剖照片在卷可考
        （見94年度相字第575號卷第30至37、57至86、89頁）
        ，足認被害人確係遭被告持上開剪刀刺傷因而導致死亡
        ，其間具有因果關係無誤。
  （二）關於上開剪刀是否被告所攜帶乙節，證人乙○於案發當
        天檢察官相驗時，證稱：扣案剪刀我有看過是放在小花
        盆內，平常都是被害人在使用等語（見94年度相字第57
        5 號卷第32頁），雖其事後於偵審中改稱：在花圃那支
        剪刀是折斷的，沒有扣案剪刀那麼尖，那支剪刀已經被
        我表哥陳永章收起來了等語（見94年度偵字第 18535號
        卷第22頁、本院卷第50頁），是證人乙○前後所為之證
        述不一，已有可疑，衡情證人乙○於案發當天檢察官相
        驗時之證述，係依照當時記憶所為之陳述，較不及對證
        述內容之利害關係深究，且受外界之影響亦較少，應較
        為可採，佐以證人陳永章於偵查中證稱：平常我與被害
        人一起種菜，他用什麼工具我不知道，我有看過1 把一
        半的剪刀放在被害人家後門門口，但不清楚是否扣案剪
        刀等語（見94年度偵字第18535號卷第24頁）， 可見證
        人陳永章對被害人花圃所使用之剪刀並非清楚，益徵證
        人乙○事後於偵審中翻異前詞所為之證述，要難採信。
  （三）又證人即被害人之女丁○○雖於偵查中證稱：案發當天
        9 點半左右，被告到我家按門鈴，並在門口咆哮，我聽
        到聲音就去開門，我看到他手上拿著1 把剪刀還蠻新的
        ，我跟他說我父親不在，他就離開，後來我父親大約11
        點左右才回家等語（見94年度偵字第14400號卷第42 頁
        背面），復於本院審理時證稱：案發當天被告穿著長袖
        外套，原本我沒有注意他手上有無拿東西，但因他一直
        不聽我講話，我才注意他手上有拿1 把尖尖的東西，有
        耳朵確定是1 把剪刀，蠻新的，因為刀鋒亮亮的，我沒
        有看過，不是我家的等語（見本院卷第46頁），然依卷
        附照片所示（見94年度相字第575 號卷第23頁），扣案
        剪刀之刀鋒、刀柄多處為生銹痕跡，顯非外觀新穎、刀
        鋒亮利之剪刀，此與證人丁○○所言即有未合，且證人
        丁○○自承對於被害人平日花圃使用之工具並不清楚等
        語在卷（見本院卷第48頁），自難僅憑其未見過扣案剪
        刀，即推論該把剪刀係被告所攜帶至案發現場。
  （四）被告雖辯稱僅刺傷被害人1 刀云云，惟查，被害人身上
        共發現6處銳器傷，其中3處為銳器刺入傷（左大腿、左
        前臂及右手掌），另3 處為表淺劃傷（右鎖骨部、腹部
        及右手腕部）乙節，業經法務部法醫研究所法醫解剖鑑
        定後作成鑑定書記載甚詳（見94 年度相字第575號卷84
        頁背面），顯見被告所辯刺傷被害人之刀數，與上開鑑
        定書所載被害人之傷勢並不吻合，殊非可採。其次，就
        被告之主觀犯意部分，按刑法上殺人罪與傷害致死罪之
        區別，應以加害人有無殺意或下手加害時有無死亡之預
        見為斷，至於被害人所受之傷害程度、受傷處所是否致
        命部位、傷痕之多寡、輕重如何，於審究犯意方面為重
        要參考資料（最高法院19年上字第718 號判例意旨參照
        ），又刑法上傷害致人於死之罪，係因犯罪致發生一定
        結果而加重其刑之加重結果犯，以行為人能預見其結果
        之發生為要件，所謂能預見乃指客觀情形而言，與主觀
        上有無預見之情形不同，否則如主觀上有預見結果之發
        生，又不違背其本意，則屬故意範圍（最高法院47年度
        台上字第920 號判例意旨參照）。經查，被告持剪刀刺
        入被害人之大腿，徵諸一般人之常識，足以傷及動脈血
        管，造成大量出血，因而造成死亡之結果，此乃客觀上
        應有預見之可能，惟依證人乙○於本院審理時證稱：當
        天凌晨我聽到哀叫的聲音，就從後門走到巷口，看到被
        告跪在那裡，後來站起來拿著東西慢慢往前走，被害人
        則躺在地上還會動等語（見本院卷第51頁），倘被告有
        殺人之犯意，何以見被害人倒臥地上時，並無再繼續攻
        擊被害人之舉動？再觀諸被害人受傷之部位，主要係分
        布於四肢，並非致命部位，且被告與被害人係妻舅關係
        ，平日感情良好，素無怨隙，此據證人即被害人之女丙
        ○○於警詢時陳述綦詳（見94年度相字第575號卷第17
        頁），縱偶因細故爭執，衡情當無殺害被害人之動機，
        故被告持剪刀攻擊被害人時，主觀上應非出於殺人之犯
        意，且對於可能造成被害人死亡之結果並無認識，亦未
        對死亡之結果，有所容認，否則豈可能於被害人倒地後
        即自行離去？是被告主觀上應僅出於傷害之犯意無訛，
        惟被告上開傷害行為導致死亡之結果，客觀上既有預見
        之可能性，且其傷害行為與死亡結果間具有因果關係，
        則其自應就主觀上疏未預見之因傷引起死亡之加重結果
        負責。
  （五）關於被告之行為是否該當正當防衛部分，按彼此互毆，
        必以一方初無傷人之行為，因排除對方不法之侵害而加
        以還擊，始得主張正當防衛（最高法院89年度臺上字第
        3259號判決意旨參照），經查，觀諸被告之傷勢，其受
        有頭部3處瘀傷、左肩瘀傷併擦傷、右肘擦傷、右手第3
        指撕裂傷、左膝擦傷及右膝瘀傷併擦傷等傷害，此有驗
        傷診斷書乙份可稽（見94年度偵字第14400號卷第19 頁
        ），被害人則受有銳器刺入傷3 處（左大腿、左前臂、
        右手掌），表淺劃傷3處（右鎖骨部、腹部、右手腕部
        ）等傷害，可見被告與被害人當時係處於互毆之狀態，
        並無任何一方處於弱勢而單遭他方毆打之情形甚明，再
        者，觀諸被害人之傷勢，其係左大腿、左前臂及右手掌
        等處遭銳器刺入受傷，其中左大腿之刺入傷傷及股動脈
        ，造成大量出血，為主要致命傷，顯見被告力道之猛烈
        ，其確有積極傷人之意思及行為至為明確，是本件被告
        與被害人係先處於互毆之情形，被告並進而持刀攻擊被
        害人，所為自不得主張正當防衛。
  （六）關於被告於案發後自行前往警局說明案情之行為，是否
        該當自首部分，按對於未發覺之罪自首而受裁判者，減
        輕其刑，刑法第62條前段定有明文，所謂未發覺之罪，
        係指凡有偵查職權之機關或公務員，不知有犯罪之事實
        ，或雖知有犯罪事實，而不知犯罪人為何人者，均屬之
        （最高法院91年度台上字第6368號判決要旨可參）。經
        查，本件案發後，證人乙○即要求其子陳威羽撥打電話
        叫救護車，台北市政府消防局於接獲電話後，隨即指派
        救護車前往救護，並於同日凌晨零時15分許抵達案發現
        場，再於零時19分許離開，隨即於零時22分許抵達台北
        市立聯合醫院仁愛院區等情，有台北市政府消防局救護
        紀錄表及台北市消防局勤務指揮中心受理各類案件紀錄
        表各乙份可考（見94年度相字第575 號卷第52至54頁）
        ，其上並未記載犯罪嫌疑人之姓名，又證人即台北市政
        府警察局大安分局瑞安街派出所員警蔡東贏於本院審理
        時證稱：本件案發後，被告到達派出所時，是由我製作
        報案紀錄，我沒有叫救護車，被告大約在12點多到達派
        出所，報告單上記載的時間「94年8 月6日上午0時15分
        」，是被告到達派出所的時間，在被告持木劍及剪刀到
        派出所前，我們還不知道被告持刀刺傷被害人致死的事
        情等語（見本院卷第53、54頁），並有卷附台北市政府
        警察局大安分局刑事案件報到單乙紙可參（見94年度相
        字第575號卷第7頁），由此可知，台北市消防局勤務指
        揮中心於接獲報案電話時，員警尚不知犯罪嫌疑人為何
        人，迄至被告自行抵達派出所說明案情後，員警始知悉
        被告即係行為人，足認被告係在有偵查權限之機關發覺
        其犯罪前，即主動前往瑞安街派出所自首犯行，而表示
        願受裁判之情，應堪認定。
  （七）綜上所述，本件事證已臻明確，被告傷害致死之犯行，
        事證明確，堪予認定，應依法論科。
三、核被告所為，係犯刑法第277條第2項前段之傷害致死罪。其
    接續數刀刺傷被害人，係基於同一傷害犯意而接續所為，為
    接續犯，僅屬一罪。公訴意旨認被告係犯刑法第271條第1項
    之殺人罪，尚有未洽，惟基本社會事實相同，爰變更起訴法
    條。被告於刺傷被害人後，在有偵查犯罪權限之公務員知悉
    其為犯罪行為人前，主動向台北市政府警察局大安分局瑞安
    街派出所員警坦承為持刀刺傷被害人之行為人並接受裁判等
    情，已如前述，則被告對於未發覺之罪自首而受裁判，應依
    刑法第62條前段規定減輕其刑，故無期徒刑減為7 年以上有
    期徒刑，有期徒刑部分則減輕其刑。爰審酌被告並無前科，
    此有台灣高等法院被告前案紀錄表乙份可佐，其與被害人係
    妻舅關係，素無仇隙，竟因細故口角而持刀傷害被害人致死
    ，致被害人家屬遭受喪親之痛，惡性非輕，且迄未獲得被害
    人家屬之諒解，實無足取，惟其犯罪後尚知主動到案說明，
    面對法律制裁，並交出犯案兇器等證物，另念其年逾60歲，
    因一時衝動鑄下大錯等一切情狀，量處如主文所示之刑，以
    資懲儆。扣案之剪刀1 把，雖係被告供本件犯行所用之物，
    然並無證據證明為被告所有，爰不予宣告沒收，至扣案之木
    劍1 把，係被害人持與被告互毆之工具，扣案之衣褲，係被
    告案發當時日常所穿著之衣物，均非供被告本件犯行所用之
    物，亦不予宣告沒收，附此敘明。
據上論斷，應依刑事訴訟法第299條第1項前段、第300條，刑法
第277條第2項、第62條，判決如主文。
本案經檢察官鄭克盛到庭執行職務。
中    華    民    國    95    年    5     月    30    日
                      刑事第十三庭  審判長法官  朱瑞娟
                                          法官  吳佳薇
                                          法官  鍾素鳳
以上正本證明與原本無異。
如不服本判決，應於送達後10日內向本院提出上訴狀。
                                         書記官 陳鳳瀴
中    華    民    國    95    年    6     月     6    日
附錄本判決論罪之法條：
刑法第277條
    傷害人之身體或健康者，處3年以下有期徒刑、拘役或1000
    元以下罰金。
    犯前項之罪因而致人於死者，處無期徒刑或7年以上有期徒
    刑；致重傷者，處3年以上10年以下有期徒刑。


司法院資訊處製作；財團法人民間司法改革基金會備份。
